【裁判字號】    94,上易,1620
【裁判日期】    950329
【裁判案由】    偽造文書
【裁判全文】
臺灣高等法院臺中分院刑事判決        94年度上易字第1620號
上  訴  人  臺灣臺中地方法院檢察署檢察官
被      告  甲○○
            乙○○
            丙○○
上  一  人
選任辯護人  陳聰能  律師
上列上訴人因被告等偽造文書案件，不服臺灣臺中地方法院中華
民國94年11月14日第一審判決（民國94年易字第1599號，起訴案
號：臺灣臺中地方法院檢察署94年度偵續字第141號），提起上
訴，本院判決如下：
    主  文
上訴駁回。
    理  由
一、公訴意旨略以：被告乙○○與被告丙○○、甲○○係父子，
    被告甲○○積欠丁○○會款自民國（下同）88年12月間起迄
    90年6月止，約新臺幣（下同）133餘萬元，詎被告甲○○不
    思給付，為逃避債務，竟夥同其父被告乙○○、其兄被告丙○○，共同基於使公務員登載不實之犯意聯絡，明知其等彼
    此間並無債權債務關係，虛偽製作被告甲○○與被告乙○○
    、丙○○於86年8月25日訂有農地信託契約書，而於89年4月
    28日將被告甲○○名下之臺中縣清水鎮○○○段第53之1號、
    第165號、第220之9號土地（下稱系爭土地）分別以贈與方
    式，委由不知情之代書己○○，向臺中縣清水地政事務所，
    辦理移轉登記與被告丙○○、乙○○等2人，使地政事務所
    公務員登載於不實之贈與於職務上所執掌之地籍謄本，足生
    損害於政府對土地登記之管理及丁○○債權之行使。因認被
    告乙○○、丙○○、甲○○係犯刑法第214條之使公務員登
    載不實文書罪嫌。
二、按犯罪事實應依證據認定之，無證據不得認定犯罪事實；又
    不能證明被告犯罪者，應諭知無罪之判決，為刑事訴訟法第
    154條第2項、第301條第1項所明文。又按事實之認定，應憑
    證據，如未能發現相當證據或證據不足以証明，自不能以推
    測或擬制之方法，以為裁判之基礎（最高法院40年台上字第
    86號判例參照）。又認定犯罪事實所憑之證據，無論係直接
    證據或間接證據，其為訴訟上之証明，須於通常一般之人均
    不致有所懷疑，而得確信其為真實之程度者，始得據為有罪
    之認定，倘其証明尚未達到此一程度，而有合理之懷疑存在
    ，復無其他調查途逕可尋，法院即應為無罪之判決（最高法
    院76年台上字第4986號判例參照）。又按刑法第214條之成
    立，以明知為不實之事項，而使公務員登載於職務上所掌之
    公文書，足以生損害於公眾或他人者為要件，倘使公務員登
    載於職務上所掌公文書之事項，並無不實，自無該罪之成立
    可言。
三、公訴人認被告等3人涉犯使公務員登載不實文書罪嫌，無非
    認被告等3人雖主張有信託契約之存在，惟該項信託契約書
    係屬虛偽不實，因該信託契約並未依信託法辦理登記，又系
    爭土地於86年辦理移轉登記時，所記載之原因發生日期為86
    年5月16日，與信託契約訂立日86年8月25日不符；再依該信
    託契約約定5年後再辦理系爭土地之移轉登記，亦與信託之
    定義不符；且系爭土地再移轉予被告乙○○、丙○○亦無從
    避稅，與被告等3人所述係為避稅目的辦理移轉，亦有不符
    ，因之認被告等3人所為之農地信託契約書乃虛偽製作，為
    其主要論據。惟訊據被告甲○○、乙○○、丙○○均堅決否
    認有上揭使公務員登載不實文書犯行，均辯稱：當初乙○○
    要分臺中縣清水鎮○○○段54、55地號土地給甲○○，惟因
    過戶要繳交贈與稅，代書就提議將乙○○名下所有土地全部
    過戶給1個兒子，就可避免贈與稅，其實系爭3筆土地即同地
    段53之1號是要給丙○○，同地段165、220之9號是乙○○要
    養老用的，故3人委託楊代書寫農地信託契約書，約定管制
    屆滿就是91年5月20日要再過戶回來，後來甲○○發生財務
    危機，故89年3人就系爭土地辦理本件贈與登記云云。經查
    ：
  (一)該農地信託契約書之內容記載：「茲因甲（指甲○○）、乙
    方（指乙○○、丙○○）就農地信託管理事宜，訂立契約如
    后：一乙方乙○○所有土地為清水鎮○○段165地號，權利範
    圍2分之1、同段220之9地號，面積0.1532公頃，所有權全部
    。乙方丙○○所有土地為清水鎮○○○段53之1地號，面積0.
    1463公頃，所有權全部。二甲、乙方同意前述土地暫以甲方
    名義登記，惟在稅捐稽徵機關管制期間屆滿後（即91年5月
    20日）甲方應無條件將前述土地移轉過戶予乙方，不得刁難
    或拖延。三．．．中華民國86年8月25日」（見偵字第11181
    號偵查卷第32、33頁），而被告等3人均供稱86年間係為避
    免繳交贈與稅，而有此農地信託契約書所載之約定云云，選
    任辯護人陳聰能律師於原審辯護稱：係因當時（即指86年8
    月25日）就遺產及贈與稅法第20條已知有修正草案出籠，即
    後來於87年6月24日修正公布之條文（辯護狀誤引89年1月26
    日修正公布之條文內容），即被告乙○○於86年間如將其名
    下之上開5筆土地1次贈與被告甲○○，則不必繳納贈與稅，
    待稅捐稽徵機關5年管制期間屆滿後，再由被告甲○○將53
    之1號土地移轉予被告丙○○，將第165號及第220之9號2筆
    土地移轉予被告乙○○，則2次移轉都不必繳納贈與稅，代
    書楊忠隆因之建議被告乙○○將5筆土地1次贈與被告甲○○
    ，待稅捐稽徵機關5年管制期間屆滿後，再將系爭土地分別
    移轉予被告丙○○、乙○○，則2次移轉都不用贈與稅云云
    （見原審卷第48頁），依下列事證公訴人指被告等3人提出
    之農地信託契約書有不實之情事，並非無據：
  (1)依86年當時適用之84年1月13日修正公布之遺產及贈與稅法
    （下稱84年遺產及贈與稅法）就不計入贈與總額（即免贈與
    稅）部分之與本件相關之規定，係規定於第20條第1項第5款
    ，其內容為「家庭農場之農業用地，贈與由能自耕之配偶或
    民法第1138條所定繼承人1人受贈而繼續經營農業生產者。
    」，而87年6月24日修正公布之遺產及贈與稅法（下稱87年
    遺產及贈與稅法）第20條第1項第5款始就不計入贈與總額（
    即免贈與稅）部分修改為：「贈與民法第1138條所定繼承人
    之農業用地。但該土地如繼續供農業使用不滿5年者，應追
    繳應納稅賦。」，姑不論製作該農地信託契約書之代書楊忠
    隆於86年8月25日縱知悉草案，如何能確知87年6月24日修正
    公布之遺產及贈與稅法第20條第1項第5款之條文內容與草案
    完全相同，是選任辯護人上揭所述已有可疑；又倘代書楊忠
    隆於86年8月25日之前，由報章知悉之草案內容確與87年6
    月24日修正公布之遺產及贈與稅法第20條第1項第5款之內容
    完全一致，然依87年遺產及贈與稅法第20條第1項第5款之規
    定，已排除農地須全部移轉予同一繼承人才能免稅之規定，
    則代書楊忠隆何不建議被告乙○○於87年草案通過後，才將
    原要贈與予被告甲○○之地號54、55號辦理贈與移轉，即可
    免除該2地號之贈與稅？是選任辯護人所認，顯係有誤，並
    非可採。
  (2)無論依84年或87年遺產及贈與稅法第20條第1項第5款之規定
    ，被告甲○○其後再將系爭土地再贈與移轉予其父即被告乙○○、其兄即被告丙○○時，因被告甲○○於86年間已有第
    一順位繼承人即直系血親卑親屬王惠雅、王俊堯之存在，有
    戶籍謄本在卷可佐（見偵字第8674號偵查卷第54頁），被告
    乙○○、丙○○並非被告甲○○之第一順位繼承人，而係第
    二、三順位之繼承人，倘於所謂5年管制期滿之91年間再就
    系爭土地辦理第二次贈與移轉，雖已滿所謂「稅捐稽徵機關
    之5年管制期間」，該次贈與移轉因被告乙○○、丙○○並
    非被告甲○○之第一順位繼承人，仍須課以贈與稅，此亦據
    證人楊忠隆於原審90年訴字第3424號民事案件證稱：5年期
    滿再過戶給乙○○、丙○○超過100萬元部分要繳稅等語（
    筆錄內容見原審卷第130頁），及於原審證稱：5年後91年的
    移轉3筆（指如依農地信託契約書於91年間辦理系爭土地的
    贈與移轉）有可能繳到稅金等語甚明（見原審卷第236頁）
    ，而所謂超過100萬元部分要繳稅應係指依遺產及贈與稅法
    第22條規定贈與納稅義務人每年得自贈與總額中減除免除額
    100萬元之規定而言，是該項規定對被告乙○○如於86年間
    亦僅贈與2筆土地即地號54、55號予被告甲○○，亦有適用
    ，因之91年再辦理系爭3筆土地之贈與移轉，既仍須繳納贈
    與稅，並未因之達到被告等3人所稱之避稅目的。
  (3)系爭土地於86年間之核定價額為263萬3400元、275萬7600元
    、78萬1200元，合計逾600萬元；另2筆土地即54、55地號於
    86年間之核定價額為345萬6000元、201萬6000元，合計為
    546萬餘元，有上開土地於86年該次土地登記申請書所檢附
    之不計入贈與總額財產明細表之記載可佐（見偵字第8674偵
    查卷第103頁），則86年農地信託契約書非僅未能達到2次移
    轉均免贈與稅之目的，甚且，系爭土地之3筆土地即地號53
    之1、220之9、165號土地，因價值高於另2筆地號54、55號
    土地，於再次為贈與移轉時，所須繳納之贈與稅額亦將較高
    ，顯再次移轉非但未能達到節稅目的，所支出之贈與稅額將
    高於86年間單純贈與移轉地號54、55號土地所應繳交之贈與
    稅，則約定91年間再次贈與移轉，既無從達到免除贈與稅之
    目的，又何須約定86年訂立之農地信託契約？
  (4)代書楊忠隆於86年8月間既難確知87年及日後遺產及贈與稅
    法之修正結果，且91年再辦理贈與移轉又須繳納本件3筆土
    地之贈與稅金，代書楊忠隆豈可能於86年8月間提供「5年後
    」再辦理移轉之建議？被告等3人又豈可能會於86年8月25日
    即為如農地信託契約書所載「管制期間屆滿」再無條件辦理
    系爭土地移轉過戶之約定，復對屆期相關贈與稅又由何人負
    擔反隻語未提？是本件農地信託契約書之內容未能達到被告
    等3人原欲避稅之目的，該契約已無訂立必要，應屬不實。
    至證人曾素麗與被告甲○○、乙○○於原審一致證稱：代書
    說過戶給同一人，這樣不用稅金，且五年後再移轉也不用稅
    金云云（見原審卷第156、157、164頁），與證人即代書楊
    忠隆於原審所述不符，亦與86年間之相關贈與稅法之規定不
    符，自非可採。
  (二)按贈與之定義，依民法第406條規定為「稱贈與者，謂當事
    人約定一方以自己之財產無償給與他方，他方允受之契約」
    ；查被告3人確於89年4月11日就系爭土地達成贈與合意，並
    由甲○○於89年4月28日將其名下所有之系爭土地以贈與原
    因，分別辦理所有權移轉登記予被告丙○○、被告乙○○，
    且上開土地之所有權移轉均係無償之事實，均為被告3人於
    原審自承：89年4月以贈與辦理系爭土地過戶，被告3人均同
    意且知情等語在卷（見原審卷第31頁），被告丙○○並於原
    審供稱：我心裡想本來（指地號53之1號）就是我的，也認
    為這筆土地是甲○○送給我的等語（見原審卷第31頁），被
    告甲○○亦供稱：我認為土地是他們（指丙○○、乙○○）
    的，所以要送回去給他們，意思就是贈與給他們等語（見原
    審卷第31、162頁），證人即被告乙○○亦於原審證稱：（
    受命法官問：89年4月28日甲○○將2筆土地過戶給你，這2
    筆土地過戶給你，你的意思這2筆土地是你替甲○○保管，
    或是這2筆土地就是你所有？）是要送給我的，是我的等語
    （見原審卷第167頁），互核相符，是不論被告等3人主觀上
    認登記於被告甲○○名下之系爭土地實際上是否分屬被告乙○○、丙○○所有，被告等3人既認為89年4月28日該次系爭
    土地之移轉係屬無償，因之認為亦屬贈與，且被告等3人均
    有「以無償方式進行系爭土地所有權移轉」之合意，客觀事
    實上系爭土地之該次所有權移轉，被告甲○○將其名下所有
    之系爭土地之第53之1號亦係「無償給與」被告丙○○，被
    告甲○○將其名下所有之系爭土地之第220之9、165號土地
    亦係「無償給與」被告乙○○，於轉讓受讓人之間均係無償
    ，復經被告丙○○、乙○○允受，且同意於89年4月28日辦
    理系爭土地之所有權移轉登記，應認被告等3人間就系爭土
    地於89年4月間確具贈與合意；再參以臺灣臺中地法院90年
    度訴字第3424號民事判決、本院92年度上字第113號民事判
    決，雖依該案原告即告訴人丁○○行使撤銷民法第244條權
    之主張，而判決被告甲○○及乙○○於89年4月11日就系爭
    土地之第220之9號土地所為贈與行為及89年4月28日之所有
    權移轉登記行為，應予撤銷，惟上開民事判決之前提認定，
    即係認定89年4月間之上開贈與行為的確已合法存在，係屬
    有效之法律行為，並非虛偽通謀而自始無效，亦有臺灣臺中
    地法院90年度訴字第3424號民事判決、本院92年度上字第
    113號民事判決在卷可佐（見原審卷第76～111頁）。而被告
    等3人既因對系爭土地於89年4月11日達成贈與合意，因之於
    89 年4月28日向地政機關辦理系爭土地之所有權移轉之原因
    事實係無償給與即贈與之所有權移轉登記，並因之使地政事
    務所公務員，將該次系爭土地所有權移轉之登記原因事實為
    「贈與」，繼之登載於職務上所掌之土地登記簿，亦有系爭
    土地土地登記謄本（見偵字第8674號卷第12、29、30頁）及
    系爭土地89年間土地登記申請書之全部資料（見偵續字卷第
    57～94頁）在卷可佐，則不問被告3等人於89年4月11日就系
    爭土地達成贈與合意之動機為何，是否為避免系爭土地遭被
    告甲○○之債權人追償，均無礙被告間就系爭土地贈與合意
    之成立，是被告3人據實依「贈與」合意，於89年4月28日辦
    理系爭土地之所有權移轉登記，其登記之內容即無不實；再
    者，上開登載之原因事實既為真實，自難認有足生損害於政
    府對土地登記之管理可言，從而，本件使公務員登載之事項
    既無不實，自難對被告等3人以使公務員登載不實文書罪嫌
    相繩。
  (三)公訴人認被告3人於89年4月間將系爭土地以贈與原因辦理所
    有權移轉登記之「贈與」事實係虛偽不實云云，無非認被告
    等3人所提出之86年8月25日簽訂之農地信託契約書係被告等
    3人所虛偽製作為據。惟被告等3人所提出之上開農地信託契
    約書縱非於86年8月25日所製作，或其內容縱有不實，實係
    被告等3人基於合意於不詳時地所製作，然亦僅能證明被告
    等3人於86年8月25日並無上開農地信託契約書所載之約定。
    然而，「上開農地信託契約書之內容是否屬實」，與「89年
    4 月間被告3人是否就系爭土地確有贈與真意」係屬二事；
    換言之，上開農地信託契約書縱屬不實，僅表示該契約書不
    得作為被告等3人於86年間曾有為信託契約內容約定之證據
    ，亦不能以上開農地信託契約書係被告3人事後製作乙節，
    率爾推定被告等3人於89年4月28日對系爭土地「無償轉讓」
    之事，係虛偽不實查縱上開農地信託契約書係屬不實，系爭
    土地於89年4月間原係登記於被告甲○○名下，而為被告甲○○所有，被告等3人仍可於89年4月間合意約定系爭土地之
    贈與之事。是公訴人以上開農地信託契約書之內容不實，遽
    即推定被告等3人於89年4月28日辦理系爭土地之所有權移轉
    所登記之89年年4月11日有贈與合意之贈與契約之事實係屬
    不實，顯係有誤，尚非可採。
  (四)公訴人另認：被告等係為規避被告甲○○之債權人追查債務
    ，乃事後撰寫農地信託契約書，以變更系爭土地名義人方式
    ，以減少表面上責任財產之數額，實被告甲○○主觀上並無
    贈與意思云云，惟經證人即辦理本件系爭土地移轉登記手續
    之代書己○○於本院結證述：「（誰委託你的？）被告3 人
    都有到場。（他們3人何時委託你？）89年3月間，4月左右
    才核發出來農業用地證明，出來之後才開始辦理過戶手續。
    （當時他們3人如何說的？）他們有拿契約書出來，其中3筆
    ，1筆是丙○○的，另外2筆是他爸爸的。（89年辦理上開土
    地登記時，被告有無告訴你，贈與是假的？）那是真的贈與
    ，是根據契約書辦理的。（被告有告訴你為何還要辦理贈與
    回去的原因嗎？）他們有給我契約書，我就辦了，為何要辦
    理，我不便過問」等語（見本院卷第92～94頁），依前所述
    公訴人指被告等3人間實際上雖無信託情事存在，並非無據
    ，惟其等既共同出示前開農地信託契約書要求證人己○○以
    贈與方式為移轉登記，顯見其等間均有將系爭農地贈與回去
    之真意，而上開信託契約書既非真正，又未經信託登記，自
    無法僅以塗銷信託登記方式達返還所有權人之目的。互核被
    告王開南於原審供述：「我認為土地是他們的」、「所以要
    送回去給他們」等語，及被告乙○○於原審證述：「是要送
    給我的」等語，均表明「贈與」之意思。而其等於未滿稅捐
    稽徵機關之5年管制期間再辦理系爭土地之第2次贈與移轉，
    亦須補繳繳贈與稅，業據證人即辦理該次贈與移轉手續之代
    書己○○於本院證述明確，顯然其等均無逃避贈與稅之意圖
    ，益證其等間有贈與之約定。又如前所述，系爭3筆農地核
    定價額總計逾600餘萬元，高出告訴人133萬餘元債權有4倍
    餘，其清償能力尚屬有餘，如非其等間有贈與約定，被告甲○○何不留待將來由自己之子女繼承，反將高額之農地移轉
    登記予較後順位之繼承人而獨厚其父兄？顯與一般常情未符
    。若謂被告甲○○係為逃避告訴人債權而為虛偽贈與，然被
    告甲○○既亦為其父王開南之第1順位繼承人，將來仍非無
    因繼承關係取得前開贈與農地之可能，屆時告訴人仍得予以
    強制執行，是前開假設亦難成立，另參以本件系爭農地於被
    告3人間經2次贈與之迂迴程序後，又回復予非債務人之乙○○及丙○○所有，與一般脫產逃避債權行為均以債務人所有
    土地逕虛偽登記予第3人，真正所有權人仍為債務人者有別
    、被告等3人及證人即代書楊忠隆、己○○等自偵、審以來
    ，均未言及本件係出於買賣或有何虛偽登記情事，尚難遽以
    被告甲○○將系爭農地贈回給被告乙○○及丙○○，即認渠
    等3人係為脫產逃避告訴人債權而為虛偽贈與登記。
四、綜上所述，本件被告等3人所提出之農地信託契約縱屬不實
    ，亦不足證明被告3人於89年4月間並無合意系爭土地之贈與
    契約之存在，本院復查無其他積極證據足資證明被告等3人
    於89年4月間以贈與為原因之系爭土地所有權移轉登記，該
    項贈與係屬不實，或被告等3人間並無該項贈與合意之存在
    ，本件證據不足證明被告等3人涉犯刑法第214條之使公務員
    登載不實文書罪嫌，原審依刑事訴訟法第301條第1項為被告
    均無罪之判決諭知。經核無不合，檢察官上訴意旨雖以：被
    告3人提出之農地信託契約係事後撰寫，被告甲○○實無贈
    意思云云，惟如前所述，前該農地信託契約書是否虛偽製作
    ，與被告3人於89年間是否有系爭土地之贈與合意係屬二事
    ，該信託契約書雖係虛偽製作，被告3人仍得於89年4月間對
    系爭土地之贈與達成合意，不能以該契約書係虛偽製作，遽
    即推論被告3人於89年4月間對系爭土地並無贈與合意之存在
    ，是該農地信託契約書是否有虛偽製作情事，不足為不利於
    被告3人之認定，是檢察官上訴為無理由，應予駁回。
據上論斷，應依刑事訴訟法第368條，判決如主文。
本案經檢察官戊○○到庭執行職務。
中    華    民    國    95    年    3     月    29    日
                刑事第七庭  審判長法  官  林  榮  龍
                                  法  官  許  秀  芬
                                  法  官  江  錫  麟
上列正本證明與原本無異。
不得上訴。
                                  書記官  劉  建  智
中    華    民    國    95    年    3     月    30    日
                                                      Ｆ


司法院資訊處製作；財團法人民間司法改革基金會備份。
